臺灣高等法院高雄分院刑事判決　　　　 94年度上易字第670號
上　訴　人　臺灣高雄地方法院檢察署檢察官
被　　　告　甲○○
　　　　　　　　　　（現於臺灣高雄監獄執行）
上列上訴人因被告妨害兵役案件，不服臺灣高雄地方法院94年度
易字第1175號中華民國94年8 月25日第一審判決（聲請簡易判決
處刑案號：臺灣高雄地方法院檢察署93年度偵字第22402 號），
提起上訴，本院判決如下：
    主  文
上訴駁回。
    理  由
一、聲請簡易判決處刑意旨略以：被告甲○○明知其為輔助軍事
    勤務隊忠義9414號之點閱召集應召員，原住高雄市三民區○
    ○○路614 號12樓之3 ，於民國93年7 月8 日遷出上開處所
    ，無故不依規定申報，致使高雄市後備司令部所發指定應於
    93 年7月28日前往高雄市○○區○○路1 號莊強營區報到之
    點閱召集令無法送達，因認被告涉犯妨害兵役治罪條例第10
    條第3 項、第1 項第3 款之罪嫌，應依同條例第6 條第2 項
    規定科刑。
二、按犯罪事實，應依證據認定之，無證據不得認定犯罪事實；
    又不能證明被告犯罪者，應諭知無罪之判決；刑事訴訟法第
    154 條第2 項、第301 條第1 項分別定有明文。次按認定不
    利於被告之證據須依積極證據，苟積極證據不足為不利於被
    告事實之認定，即應為有利被告之認定，更不必有何有利之
    證據；又犯罪事實之認定，應憑證據，如無相當之證據，或
    證據不足以證明，自不得以推測或擬制之方法，以為裁判之
    基礎；最高法院30年上字第816 號判例、40年台上字第86號
    判例可資參照。又91年6 月26日修正公佈，同年6 月28日生
    效之妨害兵役治罪條例第10條第1 項係以「後備軍人意圖避
    免召集處理」為主觀要件，此主觀要件應依證據認定之，始
    得為適用法律之依據（最高法院92年度台非字第404 號判決
    參照）。且此次修法之所以規定行為人之主觀要件，立法者
    係考量人民遷移住居所之原因不一，並非均係基於逃避兵役
    召集之故，假使因單純遷移住居所未申報，導致召集令無法
    送達而未前往報到，因此觸犯法律，有犯罪前科，將使人民
    輕易入罪，故立法者審酌民情，有意將此部份除罪化，而將
    行為人之主觀要件予以明定，是本件仍應由檢察官對於行為
    人是否具有「意圖避免召集處理」之主觀犯意，指出證明之
    方法（臺灣高等法院暨所屬法院93年度法律座談會刑事類第
    15號提案研討結果意旨參照）。蓋妨害兵役治罪條例第6 條
    第1 項係以「意圖避免教育召集」為構成要件，其「意圖」
    乃避免教育召集之特定意圖，同條例第10條第1 項意圖則係
    避免任何一種或數種召集均屬之，故行為人若未依規定申報
    遷移之新住處，而係出於避免任何召集或某一教育召集以外
    之召集，致教育召集令無法送達，依第10條第3 項即可以意
    圖避免（教育）召集論，而依同條例第6 條第1 項科刑，而
    無庸另行證明第6 條第1 項之避免教育召集之特定意圖，此
    為第10條第3 項立法意旨及實益之所在。故第10條第3 項之
    「以意圖避免召集論；分別依第5 條或第6 條科刑」之「意
    圖」應係指第5 條、第6 條針對特定召集加以避免之意圖，
    與同條第1 項之「意圖」未限於針對何種召集之情形自有不
    同。故第10條第3 項之適用自應以犯同條第1 項之罪即有該
    第1 項之避免召集的意圖為要件，二者間並無循環論斷之問
    題，要難以此條例第10條第3項 有「以意圖避免召集論」之
    用語，即逕解為不以具備避免召集之主觀意圖為必要。
三、公訴人認被告甲○○（下稱被告）涉有前開犯行，無非係以
    高雄市後備司令部所發之點閱召集令、點閱召集令受領回執
    、高雄市後備司令部列管後備軍人行方不明遷出未報移送法
    辦年籍表各1 紙為其論罪依據。訊據被告甲○○堅決否認有
    何妨害兵役之犯行，辯稱：戶籍地是伊前妻的住處，因伊與
    前妻離婚所以就搬走沒有住在該處，後來都是暫住的處所，
    所以沒有辦法遷戶口，並沒有要逃避召集，而且伊已經退伍
    了，沒有必要再逃避這1 、2 天的召集等語。
四、經查：
  (一)被告係後備軍人，原籍設高雄市三民區○○○路614 號12樓
    之3 ，於92年間因與前妻離婚後，即離開上開設籍地址，未
    及辦理遷移登記，致高雄市後備司令部所發，指定被告應於
    93年7 月28日前往高雄市○○區○○路1 號莊敬營區報到之
    點閱召集令，無法送達於被告等事實，已經被告於審理時坦
    承在卷，並經證人即送達召集令之警員連秋和於原審審理時
    證述：總共去找甲○○2 次，都沒有遇到甲○○，該處是甲
    ○○岳母所住，第1 次去大樓管理員說不認識甲○○，第2
    次去遇到甲○○的岳母，他岳母表示甲○○沒有住在該處，
    也沒有辦法找到甲○○，之後有作甲○○太太的筆錄，他太
    太表示甲○○之前有住過該處，但離婚後就沒有住在一起等
    語明確（原審易字卷第29頁、第30頁），復有高雄市後備並
    有點閱召集令及受領回執、高雄市後備司令部列管後備軍人
    行方不明遷出未報移送法辦年籍表、受理查詢人口案件登記
    表各1 紙在卷可證。
  (二)按後備軍人依前條所定管理事項，應有下列各項之義務：戶
    籍遷出遷入或住址變更申報；後備軍人如有異動事項，應依
    相關戶籍法規向主管機關申報異動登記，同一戶籍管轄區域
    住址變更者，應逕向戶籍地戶政事務所辦理住址變更登記，
    由戶籍管轄區域遷往其他戶籍管轄區域者，應逕向遷入地戶
    政事務所辦理戶籍遷入登記，後備軍人管理規則第7 條第2
    款、第15條、第16條分別定有明文。本件被告係後備軍人，
    固應知悉後備軍人負有上開義務，惟查妨害兵役治罪條例第
    10 條 第1 項所謂「意圖避免召集處理」係指被告不申報遷
    移居住處所乃以避免召集處理為積極目的，亦即將此「意圖
    」明定為主觀犯罪構成要件，此與刑法上之犯罪故意乃單純
    指行為及結果故意者不同，後備軍人未申報遷移之住所，原
    因及目的不勝枚舉，避債者、避仇者、至外地工作者、生性
    疏懶者均有可能，並非明知有此申報義務，而未依規定申報
    ，即可逕認其係以避免召集為不申報之積極目的，尚難僅以
    其自行遷移住處未加以申報，即推認主觀上有避免召集處理
    之意圖。
  (三)查被告於原審供稱：以前並沒有參加過召集等語（見本院簡
    緝字卷第3 頁背面），則被告退伍後，本件是第1 次接受點
    閱召集令，自難認其於93年7 月間及即被徵召之預見，而未
    申報遷移之住所者，原因及目的不勝枚舉；本件被告是因與
    前妻離婚，始自上開戶籍地遷移，已詳述如前，且本件點閱
    召集期間僅1 日，有上開召集令可按，衡情被告當不致甘冒
    刑責，而以避免召集為目的，故意不將戶籍遷至實際居所地
    甚明。是被告辯稱並無避免召集之意圖，堪可採信。
  (四)綜上所述，被告既係因與妻離婚，始自上開戶籍地遷移，並
    非故意逃避教育召集，依前開法律規定及說明，自不符合「
    有避免召集處理之意圖」之主觀要件甚明。公訴人所舉之證
    據尚不足認定被告確係出於「意圖避免召集處理」而無故不
    依規定申報遷移居住處所，致本件教育召集令無法送達。此
    外，復查無其他積極證據，足認被告有公訴人所指之妨害兵
    役治罪條例第10條第3 項、第1 項第3 款後備軍人居住處所
    遷移，無故不依規定申報，致使召集令無法送達之犯行，揆
    諸上開規定，被告被訴上開犯罪，自屬不能證明。
五、原審因而以不能證明被告犯罪，而為被告無罪之諭知，核無
    違誤；檢察官上訴意旨，猶執前詞，指摘原判決不當，為無
    理由，應予駁回。
據上論斷，應依刑事訴訟法第368 條，判決如主文。
本案經檢察官姜麗儒到庭執行職務。
中　　華　　民　　國　　94　　年　　11　　月　　23　　日
                  刑事第七庭    審判長法  官  黃憲文
                                      法  官  曾逸誠
                                      法  官  黃三友
以上正本證明與原本無異。
不得上訴。
中　　華　　民　　國　　94　　年　　11　　月　　24　　日
　　　　　　　　　　　　　　　　　　　書記官  黃玉珠
